臺灣高雄地方法院民事判決　　　　　　 100年度訴字第1517號
原　　　告　林貞雄
　　　　　　王田村
被　　　告　陳秀裡
　　　　　　陳紀君
上列當事人間請求確認轉讓公司股權無效事件，於民國100 年12
月21日言詞辯論終結，本院判決如下：
    主      文
確認被告陳秀裡於民國九十九年十二月十二日轉讓第三人和蓮加
油站有限公司股權新台幣貳佰萬元予被告陳紀君之行為無效。
訴訟費用由被告負擔。
    事實及理由
壹、程序事項：
    本件被告陳秀裡、陳紀君均經合法通知未於最後言詞辯論期
    日到場，亦未委任他人到場，核無民事訴訟法第386 條所列
    各款情形，爰依原告之聲請，依民事訴訟法第385 條第1 項
    前段，由其一造辯論而為判決。
貳、實體事項：
一、原告主張：緣被告陳秀裡向原告林貞雄、王田村分別借款約
    新臺幣（下同）1,400 萬元、600 萬元均未結清，原告林貞
    雄向本院聲請核發99年度司促字第46801 號支付命令，於99
    年11月12日確定在案，已取得執行名義，詎被告陳秀裡係和
    蓮加油站有限公司之代表人，因恐其所有股權共1,500 萬元
    被查封拍賣，竟通謀虛偽，於99年12月12日將其中200 萬元
    部分無償轉讓予其女即被告陳紀君，並於同年月15日變更該
    公司代表人為被告陳紀君，致原告於100 年1 月10日以上開
    執行名義聲請本院拍賣被告陳秀裡所有股權不易，已使原告
    債權受有損害，被告間變更行為應屬無效，爰提起本件確認
    訴訟等語。並均聲明如主文第1 項所示。
二、被告陳秀裡僅以書狀：伊自覺年老及因車禍受傷，遂於99年
    12月12日移轉部分股權予被告陳紀君，為使陳紀君慢慢接管
    營運，與積欠原告2 人債務無關，並非逃避強制執行，否則
    理應移轉全部股權等語；及被告陳紀君則以：陳秀裡無意繼
    續經營和蓮加油站，於99年10月26日將加油站坐落之土地高
    雄市○○區○○段3757地號土地轉讓予第三人楊清宗，然楊
    清宗亦無意經營，陳秀裡乃以贈與方式移轉和蓮加油站200
    萬股權予伊，並將代表人變更為伊，指示伊接手經營，與楊
    清宗簽訂承租契約等語置辯。並均聲明：原告之訴駁回。
三、兩造不爭執事項：
  (一)原告林貞雄對被告陳秀裡有債權約1,400 萬元，原告王田村
    對被告陳秀裡有債權約600 萬元。
  (二)原告林貞雄以對被告陳秀裡有債權1,000 萬元，向本院聲請
    核發99年度司促字第46801 號支付命令，於99年11月12日確
    定在案。
  (三)原告林貞雄聲請本院以100 年度司執字第7717號對被告陳秀
    裡強制執行，嗣原告王田村聲請本院以100 年度司執字第35
    937 號執行案件併案執行。
  (四)被告陳秀裡原係和蓮加油站有限公司之代表人，於99年12月
    12日無償轉讓200 萬元股權予被告陳紀君，並變更代表人為
    被告陳紀君，經經濟部中部辦公室於99年12月15日核准登記
    。
四、本件爭點厥為：被告陳秀裡轉讓和蓮加油站有限公司200 萬
    元股權予被告陳紀君，是否為通謀虛偽意思表示而無效？經
    查：
  (一)被告陳秀裡於96年10月15日係登記為和蓮加油站單一股東兼
    董事，並任代表人，持有股權為1,500 萬元，均以其名義對
    外籌措資金、開立支票、維持營運，且於97年7 月1 日向原
    告林貞雄借款1,400 萬元，約定自98年1 月間起按月償還本
    金30萬元及一分利息，及於同日向原告王田村借款600 萬元
    ，同時將其所有高雄市○○區○○段3755地號土地設定同額
    抵押權予原告王田村供擔保，借得資金均用於和蓮加油站營
    運所需等情，有高雄市政府100 年5 月11日高市府四維經商
    公字第10001183350 號函所附和蓮加油站變更登記表、支票
    、借據、抵押權證明書、約定書各1 份附卷可稽（見本院10
    0 年度訴字第1517號卷，下稱本院卷，第41至43、47至52頁
    ），且為被告2 人所不爭執，足見和蓮加油站係由被告陳秀
    裡負責營運及承擔盈虧，對外籌借資金亦由被告陳秀裡負償
    還責任。
  (二)然被告陳秀裡未依約清償所欠原告2 人債務，經原告林貞雄
    以對其有債權1,000 萬元為由，向本院聲請於99年10月14日
    核發99年度司促字第46801 號支付命令，於99年11月12日確
    定，而取得執行名義後，被告陳秀裡反而於99年12月12日移
    轉和蓮加油站200 萬元股權予被告陳紀君，並變更代表人為
    被告陳紀君，經經濟部中部辦公室於99年12月15日核准登記
    等情，有支付命令暨確定證明書、和蓮加油站變更登記申請
    書及變更登記表各1 份附卷可稽（見本院卷第82至83頁、本
    院100 年度司執字第7717號影卷，下稱執行卷，第2 頁背面
    、第5 頁）。復因被告陳秀裡另所有高雄市○○區○○段37
    55、3756地號土地上未辦保存建物即門牌號碼高雄市○○區
    ○○路956 號房屋業經拆除，門牌號碼同路966 號房屋於10
    0 年1 月起納稅義務人登記為其前夫陳雄（於94年間死亡）
    ，門牌號碼同路960 號房屋於99年10月間納稅義務人由和蓮
    加油站變更為第三人楊清宗，致原告無法對上開房屋聲請強
    制執行等情，各有全國財產總歸戶財產查詢清單、97至98間
    稅務電子閘門財產所得調件明細表、被告陳秀裡100 年3 月
    2 日之陳報狀暨照片、高雄市東區稅捐稽徵處岡山分處100
    年1 月21日岡稅分房字第1008501541號、100 年3 月25日岡
    稅分房字第1008506708號、本院民事執行處100 年3 月17日
    筆錄及被告陳秀裡戶籍謄本各1 份附卷可稽（見執行卷第6
    、32、20、35頁、第43頁背面、本院卷第22至25、55頁），
    足見被告陳秀裡於99年12月間移轉和蓮加油站200 萬元股權
    予被告陳紀君之際，其財產已顯不足清償所欠原告2 人上開
    債務。
  (三)本院審酌，被告陳秀裡於97年7 月1 日向原告2 人借款合計
    高達2,000 餘萬元，事後不僅未依約償還，反而於99年10月
    14日本院核發支付命令，飽受債務催討之際，接續於99年10
    月間將高雄市○○區○○路960 號房屋納稅義務人由和蓮加
    油站變更為楊清宗，於99年12月12日無償轉讓和蓮加油站20
    0 萬股權予被告陳紀君，於99年12月15日向經濟部中部辦公
    室申請變更代表人登記，於100 年1 月間將高雄市○○區○
    ○路966 號房屋納稅義務人登記為其已歿前夫陳雄，致其財
    產總額更不利於擔保所欠原告2 人債務，事後對原告2 人催
    討亦置之不理，任令原告2 人耗時費力循支付命令、強制執
    行及提起本件訴訟等民事程序，足見被告陳秀裡應係出於脫
    產之意，始虛偽無償轉讓股權予被告陳紀君，其所辯係為使
    被告陳紀君接管營運等語，難以憑採。
  (四)按當事人主張有利於己之事實，就其事實負有舉證之責，民
    事訴訟法第277 條前段定有明文。查和蓮加油站坐落之高雄
    市○○區○○段3757地號土地，其上未辦保存登記建物原納
    稅義務人為和蓮加油站，於99年10月變更為第三人楊清宗乙
    情，有高雄市東區稅捐稽徵處岡山分處100 年3 月25日岡稅
    分房字第1008506708號函1 紙附卷可稽（見執行卷第43頁背
    面），而關於此項變更之緣由，於100 年3 月17日，本院書
    記官以100 年度司執第7717號強制執行事件到場執行時，被
    告陳紀君表示和蓮加油站之辦公室及坐落之高雄市○○區○
    ○段3757、3757-2地號土地係由伊向第三人楊清宗承租，將
    呈報相關憑證等語，嗣於本件審理中對原告主張仍一再以因
    被告陳秀裡無意繼續經營加油站，於99年10月間將和蓮加油
    站原有之該等土地售予第三人楊清宗，因楊清宗亦無意經營
    ，乃指示由伊接手，及由伊出面向楊清宗承租土地經營加油
    站等語置辯，此有執行事件言詞陳述筆錄及本院陳述意見筆
    錄及言詞辯論筆錄附卷可考（見執行卷第35頁背面、本院卷
    第98、174 頁），然迄未能提出買賣契約、買賣價金暨計算
    方式、支付方法等契約內容，亦未交代價金流向或是否與積
    欠第三人楊清宗何等債務抵銷等情，是被告陳紀君此項抗辯
    舉證不足，無可憑採，其係基於與被告陳秀裡通謀虛偽而受
    讓股權一事，堪可認定。
  (五)末按表意人與相對人通謀而為虛偽意思表示者，其意思表示
    無效，民法第87條第1 項前段定有明文。所謂通謀虛偽意思
    表示，乃指表意人與相對人互相故意為非真意之表示，又此
    無效為自始、當然、絕對無效，不待當事人撤銷。準此，本
    件被告間轉讓股權之行為，係屬通謀虛偽意思表示所為，應
    屬無效，從而，原告2 人訴請確認被告陳秀裡轉讓和蓮加油
    站有限公司股權200 萬元予被告陳紀君之行為無效，為有理
    由，應予准許。
五、本件事證已臻明確，兩造其餘攻擊防禦方法，經本院審酌後
    認與判決結果無影響，爰不再一一論述，附此敘明。
六、據上論結，本件原告之訴為有理由，依民事訴訟法第385 條
    第1 項前段、第78條、第85條第1 項前段，判決如主文。
中    華    民    國    100   年    12    月    28    日
                      民事第四庭    法  官  李俊霖
以上正本係照原本製成。
如不服本判決，應於送達後20日內，向本院提出上訴狀（須附繕
本）。如委任律師提起上訴者，應一併繳納上訴審裁判費。
中    華    民    國    100   年    12    月    28    日
                                    書記官  邱上一